臺灣高等法院民事判決
                                     105年度上字第1638號
上　訴　人　陳膺旭
訴訟代理人　陳彥嘉律師
視同上訴人　陳雅惠
            陳宣妃
上　一　人
訴訟代理人　許隨譯律師
被 上訴 人　國泰世華商業銀行股份有限公司
法定代理人　郭明鑑
訴訟代理人　陳勇輯
            孔繁輝
上列當事人間代位請求分割遺產事件，上訴人對於中華民國105
年11月4 日臺灣桃園地方法院105 年度訴字第87號第一審判決提
起上訴，本院於106 年11月21日言詞辯論終結，判決如下：
    主      文
原判決廢棄。
如附表一、二所示遺產，應按上訴人、視同上訴人各三分之一之
應繼分比例分割為分別共有。
第一、二審訴訟費用由兩造依附表三所示比例負擔。
    事實及理由
甲、程序部分：
按訴訟標的對於共同訴訟之各人必須合一確定者，共同訴訟人
  中一人之行為有利益於共同訴訟人者，其效力及於全體；不利
  益者，對於全體不生效力，民事訴訟法第56條第1 款定有明文
  。復按訴訟標的對於共同訴訟之各人必須合一確定者，必須一
  同起訴或一同被訴，其當事人之適格，始能謂無欠缺；又遺產
  屬於繼承人全體之公同共有，故就公同共有權利為訴訟者，乃
  屬固有必要共同訴訟，應由公同共有人全體一同起訴或被訴，
  否則於當事人之適格即有欠缺（最高法院99年度台上字第610
  號民事裁判要旨參照）。被上訴人基於民法第242 條、第1164
  條之規定，代位債務人陳宣妃請求對同為被繼承人陳水我之繼
  承人陳膺旭、陳雅惠、陳宣妃，訴請就陳水我所遺留如附表一
  、二所示之遺產（下稱系爭遺產）予以裁判分割。本件訴訟標
  的對於繼承人必須合一確定，雖僅陳膺旭提起上訴，其效力及
  於其他共同訴訟人，爰列陳雅惠、陳宣妃為視同上訴人。
按「請求分割公同共有物之訴，為固有之必要共同訴訟，且屬
  形成之訴，須由共有人全體作為訴訟當事人，其當事人適格始
  無欠缺（本院三十七年台上字第七三六六號判例參照）。又提
  起分割共有物之訴，參與分割之當事人，以起訴時之共有人為
  限，此觀民法第八百二十三條規定自明。且共有物之分割性質
  上為處分行為，依民法第七百五十九條規定，公同共有之土地
  之共有人中有人死亡時，於其繼承人未為繼承登記前，不得分
  割共有物。……再民法第二百四十二條所規定之代位權，僅係債
  權人為保全其債權而以自己名義行使債務人之權利，尚不能因
  債權人代位行使債務人之共有物分割請求權，而使其當事人適
  格發生改變。至本院六十四年度第五次民庭庭推總會決定所載
  ：代位債務人請求塗銷不動產移轉登記者，不得將被代位人列
  為共同被告云云，乃因根據土地登記規則第二十七條第八款之
  規定，塗銷登記僅須由土地登記名義人單獨申請即可，毋庸由
  該債務人協同辦理，且係針對非固有必要訴訟之給付之訴所作
  之立論，於本件尚無援引之餘地」（最高法院105 年度台上字
  第2075號判決意旨參照）。本件被上訴人係代位陳宣妃（陳水
  我之繼承人）起訴請求分割系爭遺產，以陳水我之全體繼承人
  陳膺旭、陳雅惠、陳宣妃為共同被告，原審雖駁回被上訴人對
  陳宣妃之訴，惟分割共有物既為固有必要共同訴訟，對於陳宣
  妃與上訴人須合一確定，已如前述，況就分割共有物言，形式
  上獲勝者，如對法院之分割方法不服，仍係受不利益之判決，
  得聲明上訴，顯然陳膺旭之上訴效力及於陳宣妃，陳宣妃既為
  視同上訴人，則被上訴人追加陳宣妃為被告，不生追加效力，
  本院仍列陳宣妃為視同上訴人。
按「當事人喪失訴訟能力或法定代理人死亡或其代理權消滅者
  ，訴訟程序在有法定代理人或取得訴訟能力之本人，承受其訴
  訟以前當然停止」、「第一百六十八條至第一百七十二條及前
  條所定之承受訴訟人，於得為承受時，應即為承受之聲明」，
  民事訴訟法第170 條、第175 條第1 項分別定有明文。被上訴
  人法定代理人原為陳祖培，嗣於本院審理期間變更為郭明鑑，
  有變更登記表（見本院卷第116 頁）在卷可稽，茲據郭明鑑聲
  明承受訴訟（見本院卷第114 頁），核無不合，應予准許，爰
  列被上訴人之法定代理人為郭明鑑。
按「當事人不得提出新攻擊或防禦方法。但有下列情形之一者
  ，不在此限：……三、對於在第一審已提出之攻擊或防禦方法為
  補充者」，民事訴訟法第447 條第1 項但書第3 款定有明文。
  上訴人提出上證1-5 、上證7 等資料（見本院卷第50-54 、66
  -74 、84-87 頁），並聲請訊問證人藍春堂（見本院卷第64頁
  ），陳宣妃提出被上證一至三（見本院卷第136-143 頁）、被
  上證四至九（見本院卷第160-168 頁），核屬對第一審已提出
  之攻擊或防禦方法之補充，業經釋明（見本院卷第192 頁背面
  、第193頁），合於上開規定，均應准其提出。
陳雅惠經合法通知，未於言詞辯論期日到場，核均無民事訴訟
  法第386 條各款所列情形，爰依被上訴人之聲請，由其一造辯
  論而為判決。
乙、得心證之理由：
被上訴人起訴主張：陳宣妃積欠伊債務，伊對陳宣妃取得原法
  院102 年度司執字第28016 號債權憑證。上訴人與視同上訴人
  均為陳水我之繼承人，對系爭遺產因繼承而公同共有。陳宣妃
  已無資力，卻怠於分割系爭遺產清償債務，伊自得代位其請求
  分割以保全債權。另上訴人繼承前因結婚、購置房屋受有陳水
  我特種贈與新臺幣（下同）1,000 萬元，已逾其應繼分之財產
  價值，不得再受分配。爰依民法第242 條、第1164條規定，求
  為命附表一所示遺產按視同上訴人各1/2 之應繼分比例分割為
  分別共有；附表二所示遺產，按視同上訴人各1/2 之應繼分比
  例原物分割之判決。上訴人則以：原審未合法送達致上訴人未
  能到庭陳述，並無擬制自認。又上訴人並未自陳水我受有任何
  特種贈與，並無歸扣之適用等語，資為抗辯。陳雅惠則以：陳
  水我將財產交予上訴人並未限定任何用途，上訴人為家中長孫
  ，本應繼承祖產，伊尊重陳水我對財產之安排等語，資為抗辯
  。陳宣妃則以：上訴人繼承前因結婚、購置房屋受有陳水我特
  種贈與1,000 萬元，已逾其應繼分之財產價值，不得再受分配
  云云，資為抗辯。
原審判決如附表一所示遺產按視同上訴人各1/2 之應繼分比例
  分割為分別共有，附表二所示遺產，按視同上訴人各1/2 之應
  繼分比例原物分割，駁回被上訴人對陳宣妃之訴。上訴人提起
  上訴，聲明：
  ㈠原判決廢棄。
  ㈡如附表一所示遺產，應按上訴人、視同上訴人各1/ 3之應繼
    分比例分割為分別共有；如附表二所示遺產，應按上訴人、
    視同上訴人各1/3 之應繼分比例為原物分割。陳雅惠聲明：
    未於言詞辯論期日到庭，據其先前陳述係同意上訴人分割方
    法。陳宣妃聲明：同意原審判決分割方法。被上訴人答辯聲
    明：上訴駁回。
被上訴人主張前揭事實，提出系爭債權憑證、桃院民事執行處1
  04 年度司執字第66416 號函、土地登記謄本；繼承系統表、
  遺產明細表、建物異動索引、上訴人戶籍謄本等資料為證（見
  原審壢簡字卷第6-24、69-84 頁；原審卷第17-22 、56之2 頁
  ）。兩造就陳宣妃積欠被上訴人債務，並對陳宣妃取得執行名
  義，陳宣妃之被繼承人陳水我於102 年5 月17日死亡，留有如
  附表一、二所示之遺產，為視同上訴人與上訴人公同共有等情
  ，均不爭執。被上訴人主張：上訴人繼承前因結婚、購置房屋
  受有陳水我特種贈與1,000 萬元，已逾其應繼分之財產價值，
  不得再受分配云云，然為上訴人所否認，並以前詞置辯。
  ㈠按繼承人有數人時，在分割遺產前，各繼承人對於遺產全部
    為公同共有；繼承人得隨時請求分割遺產，但法律另有規定
    或契約另有訂定者，不在此限，民法第1151條及第1164條分
    別定有明文。又債務人怠於行使其權利時，債權人因保全債
    權，得以自己之名義，行使其權利，民法第242 條前段亦定
    有明文。陳宣妃為陳水我之繼承人，對被上訴人負有債務而
    怠於行使分割系爭遺產之權利，被上訴人為保全前述債權，
    代位陳宣妃請求分割系爭遺產，即無不合。
  ㈡按公同共有物之分割，除法律另有規定外，準用關於共有物
    分割之規定，民法第830 條第2 項定有明文。準此，公同共
    有遺產之分割，於共有人不能協議決定分割方法時，依民法
    第830 條第2 項準用第824 條第2 項、第3 項，法院應命為
    下列之分配：⑴以原物分配於各共有人（民法第824 條第2項
    第1 款前段）；⑵原物分配，並以金錢補償共有人中未受分
    配，或不能按其應有部分受分配者（民法第824 條第2 項第
    1 款但書、第3 項）；⑶原物分配顯有困難時，得變賣共有
    物，以價金分配於各共有人，或以原物之一部分分配於各共
    有人，他部分變賣，以價金分配於各共有人（民法第824條
    第2 項第2 款）。查：
    ⒈按繼承人自繼承開始時，承受被繼承人財產上之一切權利
      義務，民法第1148條前段定有明文。請求分割遺產，固係
      以被繼承人全部遺產為分割對象，然應以事實審言詞辯論
      終結前已發現並確定之財產為限（最高法院98年度台上字
      第991 號判決參照）。被上訴人主張系爭遺產尚未分割等
      情，為兩造所不爭執，則事實審言詞辯論終結前已部分分
      割或已不存在之財產，自無從列為請求分割遺產之對象，
      準此，被上訴人請求就系爭遺產為分割，自屬有據。
    ⒉當事人對於他造主張之事實，於言詞辯論時不爭執者，視
      同自認；當事人對於他造主張之事實，已於相當時期受合
      法之通知，而於言詞辯論期日不到場，亦未提出準備書狀
      爭執者，準用第一項之規定，民事訴訟法第280 條第1 項
      前段、第3 項前段分前定有明文。查上訴人雖就繼承前是
      否因結婚、購置房屋受有陳水我特種贈與1,000 萬元乙節
      ，未於原審出庭加以爭執，然上訴人既就此提起上訴，並
      於本院否認此事，自不得視同自認，先予敘明。
    ⒊繼承人中有在繼承開始前因結婚、分居或營業，已從被繼
      承人受有財產之贈與者，應將該贈與價額加入繼承開始時
      被繼承人所有之財產中，為應繼財產。前項贈與價額，應
      於遺產分割時，由該繼承人之應繼分中扣除，民法第1173
      條第1 項前段、第2 項定有明文。又按被繼承人在繼承開
      始前，因繼承人之結婚、分居或營業，而為財產之贈與，
      通常無使受贈人特受利益之意思，不過因遇此等事由，就
      其日後終應繼承之財產預行撥給而已，故除被繼承人於贈
      與時有各對之意思表示外，應將該贈與價額加入繼承開始
      時，被繼承人所有之財產中，為應繼財產，若因其他事由
      ，贈與財產於繼承人，則應認其有使受贈人特受利益之意
      思，不能與因結婚、分居或營業而為贈與者相提並論，民
      法第1173條第1 項列舉贈與之事由，係限定其適用之範圍
      ，並非例示之規定，於因其他事由所為之贈與，自屬不能
      適用（最高法院27年上字第3271號民事判例意旨參照）。
      從而，民法第1173條第1 項所謂「因結婚、分居或營業，
      已從被繼承人受有財產之贈與者」，必贈與人於繼承開始
      前因受贈人實際遇有結婚、分居或營業之事由，需用金錢
      ，遂將日後應繼承之財產預行撥付，並無使繼承人特受利
      益之意；如係預想受贈人日後有結婚、分居或營業之可能
      ，為使受贈人特受利益，而將財產贈與，即屬單純之贈與
      ，要非民法第1173條第1 項所列舉之特種贈與。
    ⒋被上訴人主張：上訴人繼承前因結婚、購置房屋受有陳水
      我特種贈與1,000 萬元云云，固以上訴人於另案偵查中稱
      ：「98年時，陳水我把帳戶存摺、印鑑、提款卡都給我，
      因為他要把帳戶裡的500 萬定存單都給我，因為我是長子
      、長孫，他說這些錢是要留給我，意思是要送我，主要是
      讓我去買房子」〔見本院卷第160 頁之臺灣臺北地方法院
      檢察署（下稱北檢）102 年度他字第11183 號案件訊問筆
      錄〕，及陳水我生前友人藍春堂於該案證稱：「陳水我的
      錢總共1,200 萬元左右，500 萬元是定存，500 萬是借給
      我的，200 萬是活期…我有問他省吃儉用留這麼多錢，以
      後錢給誰用，他都說錢要給他孫子陳膺旭娶老婆買房子用
      ，傳宗接代就是了」（見本院卷第162 頁之北檢104 年度
      調偵字第1111號案件訊問筆錄）為證。惟證人藍春堂已於
      本院證稱：陳水我於98年2 月有找其，說500 萬元要給上
      訴人買房子娶太太，傳宗接代，要其匯先前向陳水我借的
      500 萬元給上訴人，另陳水我將定存單500 萬元解約給上
      訴人，陳水我的觀念是財產要給金孫（即上訴人），兩個
      孫女（即視同上訴人）已經出嫁，祖先當然是由孫子來拜
      等語（見本院卷第89頁背面至90頁背面），足見陳水我本
      意係基於傳宗接代之傳統觀念，將財產贈與給上訴人，好
      讓上訴人得以傳衍香火、祭祀祖先，已得認陳水我僅係預
      想陳膺旭日後結婚、購屋之可能，而為使陳膺旭特受利益
      ，要屬民法第406 條之單純之贈與。況陳水我係於98年2
      月間贈與上訴人1,000 萬元，而上訴人方於98年12月15日
      購買門牌號碼新北市○○區○○○路000 巷0 號2 樓房地，復
      於100 年9 月30日為結婚登記，有戶籍謄本、建物第二類
      登記謄本在卷可憑（見壢簡卷第41頁、本院卷第141頁）
      ，堪認陳水我贈與1,000 萬元時，上訴人並未實際遇有結
      婚之事由，且購屋亦與結婚無關，益徵陳水我讓上訴人買
      房子的目的係為了讓其能順利娶妻生子，用以傳宗接代、
      祭祀祖先，並非為讓上訴人分居甚明。是以，被上訴人主
      張上訴人受有特種贈與1,000 萬元云云，即非可採。
    ⒌陳宣妃辯稱：根據臺灣房屋之智庫問卷調查，有高達六成
      二之民眾買房之原因與結婚有關，且上訴人與其妻陳雅婷
      於98年間已親密出國，感情穩定有結婚計畫云云。然上訴
      人購屋之原因，應以卷內證據資料詳以推敲，並非以問卷
      調查之國人購屋原因即可推認上訴人係因結婚而購屋；又
      縱上訴人與陳雅婷於98年間曾出國同遊，此僅能證明兩人
      關係親密，亦不得謂上訴人購屋係為與陳雅婷日後結婚之
      用，兩者實無必然之關聯性。陳宣妃請求本院調取上訴人
      與陳雅婷之入出境資料，欲證明兩人於98年間出國同遊有
      結婚計畫云云，實無必要。
    ⒍按在公同共有遺產分割自由之原則下，民法第1164條規定
      ，繼承人得隨時請求分割遺產，該條所稱之「得隨時請求
      分割」，依同法第829 條及第831 條第1 項規定觀之，自
      應解為含請求終止公同共有關係在內，俾繼承人之公同共
      有關係歸於消滅而成為分別共有（93年度台上字第2609號
      裁判意旨參照）。又按分別共有之應有部分，乃就一所有
      權為量之分割，並依該量上劃分之一定分數比率，分歸於
      各共有人抽象享有之狀態。繼承人將遺產之公同共有關係
      終止，變更為分別共有關係，性質上自屬分割遺產方法之
      一（最高法院95年度台上字第2458號裁判意旨參照）。被
      上訴人起訴請求分割遺產，然其主張上訴人受有特種贈與
      1,000 萬元乙節，並無可採，業如前述，則基於全體繼承
      人均分系爭遺產之公平原則，並參以被繼承人之意願，及
      審酌系爭遺產性質、經濟效用等情事，本院認以按全體繼
      承人之應繼分分割系爭遺產，方為公允。又附表二所示遺
      產，乃係對銀行之消費寄託請求權，非實體上之金錢，自
      應將公同共有關係終止，變更為分別共有關係，無法逕為
      原物分割，是如附表一、二所示遺產，應按上訴人、視同
      上訴人各1/3 之應繼分比例分割為分別共有。
綜上所述，被上訴人依民法第242 條、第1164條規定，代位陳
  宣妃請求就系爭遺產為分割，為有理由，應予准許，並將如附
  表一、二所示遺產，按上訴人、視同上訴人各1/3 之應繼分比
  例分割為分別共有。又按民法第1164條所定之遺產分割，係以
  整個遺產為一體為分割，並非以遺產中個別之財產分割為對象
  ，亦即遺產分割之目的在廢止遺產全部之公同共有關係，而非
  旨在消滅個別財產之公同共有關係，其分割方法應對全部遺產
  整體為之，是以當事人對分割判決一部聲明不服，提起上訴，
  其上訴效力應及於訴之全部，不發生部分遺產分割確定之問題
  （最高法院97年度台上字第103 號裁判要旨參照），因此，本
  件上訴人對原判決定分割方法之判決聲明不服，其上訴效力應
  及於訴之全部，是則原判決所定分割方案既有如上違誤，自有
  未洽，應由本院將原判決全部廢棄，改判如主文第2 項所示。
  另按分割遺產共有物之訴，係以遺產之共有物分割請求權為其
  訴訟標的，法院認原告請求為有理由，即應依民法第830 條第
  2 項、第824 條第2 項定其分割方法，毋庸為准予分割之諭知
  ，不可將之分為「准予分割」及「定分割方法」二訴。故如當
  事人對於「定分割方法」之判決，聲明不服，提起上訴，其上
  訴效力應及於訴之全部（最高法院97年度台上字第1357號判決
  、73年度第2 次民事庭會議決議㈡意旨參照）。原審為應予分
  割之諭知，尚有未洽。上訴人之上訴意旨就原判決諭知應予分
  割部分雖未為指摘，然其上訴效力仍及於分割遺產之訴全部，
  仍應由本院予以廢棄，併予敘明。
末按因共有物分割、經界或其他性質上類似事件涉訟、由敗訴
  當事人負擔訴訟費用顯失公平者，法院得酌量情形，命勝訴之
  當事人負擔其一部，民事訴訟法第80條之1 定有明文。裁判分
  割遺產之形成訴訟，法院決定遺產分割之方法時，應斟酌何種
  分割方法較能增進共有物之經濟效益，並兼顧兩造之利益，以
  決定適當之分割方法，不受起訴聲明之拘束，亦不因何造起訴
  而有不同。被上訴人代位追加被告請求裁判分割遺產雖有理由
  ，然關於分割遺產之訴訟費用，應由兩造按如附表三所示比例
  負擔，始為公平，爰諭知如主文第3 項所示。
本件事證已臻明確，兩造其餘之攻擊或防禦方法及所用之證據
  ，經本院斟酌後，認為均不足以影響本判決之結果，爰不逐一
  論列，併此敘明。
據上論結，本件上訴為有理由，依民事訴訟法第450 條、第80條
之1 、第463 條、第385 條第1 項前段，判決如主文。
中    華    民    國   106    年    12    月    5     日
                  民事第十八庭
                      審判長法  官  湯美玉
                            法  官  李慈惠
                            法  官  黃裕仁
附表一：

編號 財產種類     內    容  權利範圍 1  土地 坐落桃園市○○區○ ○段0000地號   全部 2  土地 坐落桃園市○○區○ ○段0000地號  8分之1 3  土地 坐落桃園市○○區○ ○段0000地號   全部 4  土地 坐落桃園市○○區○ ○段0000地號  2分之1 5  土地 坐落桃園市○○區○ ○段0000地號  2分之1 6  房屋 門牌桃園市○○區○ ○村0 鄰○○0 號  4分之1 7  房屋 門牌桃園市○○區○ ○村00鄰○○0 號  全部 8 地上權 就桃園市○○區○○段0000地號土地之應有部分4 分之1  全部 


附表二：

編號 財產總類     內   容   數量（新臺幣） 9  存款   永豐商業銀行 20,170元 10  存款  桃園龜山區農會 40,161元 


附表三：

稱謂 訴訟費用分擔比例 上訴人 1/3 陳雅惠 1/3 陳宣妃 1/6 被上訴人 1/6 


正本係照原本作成。
如不服本判決，應於收受送達後20日內向本院提出上訴書狀，其
未表明上訴理由者，應於提出上訴後20日內向本院補提理由書狀
（均須按他造當事人之人數附繕本）上訴時應提出委任律師或具
有律師資格之人之委任狀；委任有律師資格者，另應附具律師資
格證書及釋明委任人與受任人有民事訴訟法第466 條之1第1項但
書或第2項（詳附註）所定關係之釋明文書影本。如委任律師提
起上訴者，應一併繳納上訴審裁判費。
中    華    民    國   106    年    12    月    5     日
                            書記官  郭晋良
附註：
民事訴訟法第466條之1（第1項、第2項）：
對於第二審判決上訴，上訴人應委任律師為訴訟代理人。但上訴
人或其法定代理人具有律師資格者，不在此限。
上訴人之配偶、三親等內之血親、二親等內之姻親，或上訴人為
法人、中央或地方機關時，其所屬專任人員具有律師資格並經法
院認為適當者，亦得為第三審訴訟代理人。